【裁判字號】    92,訴,455
【裁判日期】    920723
【裁判案由】    過失致死等
【裁判全文】
臺灣臺中地方法院刑事判決                          九十二年度訴字第四五五號
    公  訴  人  臺灣臺中地方法院檢察署檢察官
    被      告  己○○
                丁○○
    共     同
    選任辯護人  曾丁壽律師
右列被告等因過失致人於死等案件，經檢察官提起公訴（九十一年度偵字第七一五、
六四七六、一七三二七號），本院判決如左：
    主  文
己○○、丁○○均無罪。
    理  由
一、公訴意旨略以：被告己○○係順聚化學股份有限公司（下稱順聚公司）之負責人
    ，被告丁○○為順聚公司大甲廠（設臺中縣大甲鎮○○路一四○號）廠長，李國
    成（已於民國（下同）九十年八月十七日死亡，並經臺灣臺中地方法院檢察署檢
    察官為不起訴處分確定）則為璟豐行之負責人。緣李國成於九十年八月十七日，
    向順聚公司承攬該公司大甲廠之鍋爐塑膠配管之更換維修工程，被告己○○、丁○○二人各自為公司負責監督工地作業情形及安全管理，並均為從事業務之人。
    李國成另僱用勞工戊○○一起擔任鍋爐塑膠配管更換維修工作；順聚公司亦分別
    指派該公司員工洪廷彰、張宸緯、陳金松及吳博丞在維修工地內，以電焊槍做成
    鐵架置在已更換之管線下面做支撐，並將鐵架固定在地上，重新做支撐管架之工
    程。被告己○○、丁○○均明知勞工安全衛生法第五條第一項第二款規定「雇主
    有防止爆炸性、發火性等物質引起之危害，應有符合標準之必要安全衛生設備」
    及依同法第十四條第二項規定「雇主對於第五條第一項之設備及其作業，應訂定
    自動檢查計劃實施自動檢查」，另依同法第十八條規定：「事業單位與承攬人、
    再承攬人分別僱用勞工共同作業時，為防止職業災害，原事業單位應採取左列必
    要措施：一、設置協議組織，並指定工作場所負責人擔任指揮及協商工作。二、
    工作之連繫與調整。三、工作場所之巡視。四、相關承攬事業間之安全衛生教育
    之指導及協助。五、其他為防止職業災害之必要項目」，而被告己○○、丁○○
    對於前開承攬工程工地之工作場所應注意以有效方法防止爆炸性、發火性等物質
    引起之危害之情事，又無不能注意之情形，竟疏於注意及此，而在該工廠鹽酸槽
    ＴＶ－二內蓄積可燃性氣體，又未有防護設施，或其他必要之安全措施，以防止
    意外災害之發生，致該工廠鹽酸槽ＴＶ－二內蓄積可燃性氣體，後因不明原因而
    引爆，繼而擴大燃燒，造成李國成當場死亡，及戊○○臉、背部雙手及右大腿，
    則受有二至三度之化學性灼傷，佔體表面積百分之二十三等傷害，因認被告等涉
    有刑法第二百七十六條第二項之業務過失致人於死罪、同法第二百八十四條第二
    項之業務過失傷害罪、勞工安全衛生法第三十一條第一項等罪嫌。
二、按犯罪事實應依證據認定之，無證據不得推定其犯罪事實，又不能證明被告犯罪
    者，應諭知無罪之判決，刑事訴訟法第一百五十四條、第三百零一條第一項分別
    定有明文。又認定不利於被告之事實，須依積極證據，苟積極證據不足為不利於
    被告事實之認定時，即應為有利於被告事實之認定，更不必有何有利之證據（最
    高法院三十年上字第八一六號判例參照）。再按刑法上之過失，其過失行為與結
    果間，在客觀上有相當因果關係始得成立。所謂相當因果關係，係指依經驗法則
    ，綜合行為當時所存在之一切事實，為客觀之事後審查，認為在一般情形下，有
    此環境、有此行為之同一條件，均可發生同一之結果者，則該條件即為發生結果
    之相當條件，行為與結果即有相當之因果關係。反之，若在一般情形下，有此同
    一條件存在，而依客觀之審查，認為不必皆發生此結果者，則該條件與結果不相
    當，不過為偶然之事實而已，其行為與結果間即無相當因果關係，最高法院亦著
    有七十六年度台上字第一九二號判例可資參照。故刑法上之過失犯，必須危害之
    發生，與行為人之欠缺注意，具有相當因果關係，始能成立。
三、本件公訴人認被告己○○、丁○○涉犯上開業務過失致人於死罪、業務過失傷害
    罪、勞工安全衛生法第三十一條第一項等罪嫌，無非係以：(一)被告己○○係順聚
    公司之董事長，被告丁○○則為順聚公司大甲廠之廠長，均為該公司實際經營之
    負責人，此有該公司之公司執照及營利事業登記證在卷可按，復為被告己○○、
    丁○○所自承，則被告己○○、丁○○為勞工安全衛生法第二條之雇主甚明，其
    等當盡該法關於雇主之注意義務。(二)李國成僱用勞工戊○○一起擔任鍋爐塑膠配
    管更換維修工作，順聚公司亦分別指派該公司員工洪廷彰、張宸緯、陳金松及吳
    博丞在維修工地內，重新做支撐管架之工程，順聚公司員工施工時，李國成在二
    樓更換管線，其各自施工，沒有互相聯繫，施工前亦未依勞工安全衛生法第十八
    條之規定，為防止職業災害之必要項目等必要措施一情，業據告訴人戊○○指訴
    ，並經證人乙○○、洪廷彰、張宸緯、陳金松及吳博丞等證述甚詳，被告二人有
    違反勞工安全衛生法之注意義務，甚為明確。且觀之勞工安全衛生法第十八條規
    定，足見原事業單位並不因將其事業之全部或一部招人承攬時，即當然解免其雇
    主依勞工安全衛生法所應負之責任。(三)此外，並有台中縣消防局火災調查報告書
    、臺灣臺中地方法院檢察署相驗屍體證明書、勘驗筆錄、驗斷書、照片六幀及診
    斷證明書一份等為其論據。訊據被告己○○、丁○○固坦承有將順聚公司大甲廠
    鍋爐塑膠配管之更換維修工程交付承攬予李國成所經營之璟豐行，並於施作上開
    工程時發生災害造成李國成死亡、戊○○受傷之事實，惟均堅決否認有何公訴人
    所指前揭犯行，被告己○○辯稱：我是公司負責人沒有錯，但公司有些事情不是
    我處理，是廠長向我報告，我才知道，而大甲廠做這個工程我不知道，是大甲廠
    之乙○○與他們簽約等語；被告丁○○則辯稱：本件應該是有可燃性物質才會導
    致，但是我們都是液體管路不是氣體管路，儲存在ＴＶ－二的都是液體鹽酸不會
    有可燃性氣體，所以我們認為是否可能是死者他們所帶的瓦斯桶所致等語。經查
    ：
  (一)按雇主對防止爆炸性、發火性等物質引起之危害應有符合標準之必要安全衛生設
    備，並應訂定自動檢查計畫實施自動檢查，而違反勞工安全衛生法第五條第一項
    之規定，致發生第二十八條第二項第一款之職業災害者，處三年以下有期徒刑、
    拘役或科或併科新台幣十五萬元以下罰金，勞工安全衛生法第五條第一項第二款
    、第十四條第二項、第三十一條分別定有明文。次按勞工安全衛生法所稱雇主，
    謂事業主或事業之經營負責人，而該法所稱事業單位，謂該法適用範圍內僱用勞
    工從事工作之機構；又事業單位以其事業招人承攬時，其承攬人就承攬部分負本
    法所定雇主之責任，再承攬者亦同，該法第二條第二項、第三項、第十六條亦規
    定甚明。依此以觀，該法所稱「雇主」，在承攬關係中，係指承攬人，再承攬者
    ，則係再承攬人而言（最高法院八十七年度臺非字第一○三號判決參照）。本件
    順聚公司位於台中縣大甲鎮幼獅工業區○○路一四○號大甲廠鍋爐塑膠配管之更
    換維修工程，係由李國成所經營之璟豐行向該公司承攬，並於九十年八月十七日
    偕同其所僱用之勞工戊○○共同至現場配合協助施作一情，除據代表順聚公司與
    李國成簽約之生產課課長乙○○迭次證述在卷外（參九十年度相字第一二○八號
    卷第十八頁、九十一年度偵字第七一五號卷第一三九頁、本院九十二年三月五日
    、三月二十四日審判筆錄），並經告訴人戊○○自承無訛（參九十一年度偵字第
    七一五號卷第三十八頁背面、第一一五頁背面），則就該璟豐行所承攬順聚公司
    大甲廠之鍋爐塑膠配管之更換維修工程部分，依上開勞工安全衛生法第十六條之
    規定，應由承攬人即璟豐行負勞工安全衛生法上雇主之責任，且證人即行政院勞
    工委員會中區勞動檢查所檢查員丙○○亦於本院審理時到庭證稱：璟豐行是承攬
    人，所以順聚不是勞安法所稱的雇主，他是原事業單位，勞安法十六條好像有規
    定原事業單位與承攬人有需要共同補償，但不涉及雇主的問題等語（參本院九十
    二年三月五日審判筆錄），亦認被告己○○、丁○○二人即順聚公司之負責人及
    其大甲廠之廠長，就本件璟豐行所承攬順聚公司大甲廠之鍋爐塑膠配管之更換維
    修工程部分並非該法所稱之雇主，並有其所製作之災害檢查初步報告書一份附卷
    可佐（參九十一年度偵字第七一五號卷第一五○頁至第一五四頁），則被告等並
    非該法第五條第二項所規定之雇主，而係同條第三項所規定之事業單位，應可認
    定。公訴人以被告二人係為勞工安全衛生法第二條第二項所規定之雇主，並認渠
    等當盡該法第五條第一項第二款、第十四條第二項關於雇主之注意義務，顯有誤
    解，並非可採。從而，被告等既非勞工安全衛生法第五條第一項第二款所規定之
    雇主，自難以該法第三十一條第一項之罪責相繩。
  (二)次就公訴人起訴被告等涉犯業務過失致人於死、業務過失傷害罪部分而論。查被
    害人李國成雖於九十年八月十七日下午十七時四十分許，在順聚公司大甲廠施作
    鍋爐塑膠配管之更換維修工程之際，因鍋爐槽爆炸致外傷性休克而死亡，業據檢
    察官督同檢驗員前往相驗屬實，並製有勘驗筆錄、相驗屍體證明書、驗斷書及相
    驗照片六幀等在卷可稽（參九十年度相字第一二○八號卷）；告訴人戊○○亦因
    此而受有臉、背部雙手及右大腿，受有二至三度之化學性灼傷，佔體表面積百分
    之二十三等傷害，亦有財團法人私立中國醫藥學院附設醫院診斷證明書在卷可佐
    （九十一年度發查字第七五七號卷第四頁）；而被告己○○確係順聚公司之負責
    人，被告丁○○則係順聚公司大甲廠之廠長，亦為被告等所自承，是被告等是否
    應負業務過失致人於死、業務過失傷害等罪責，即應參酌前揭過失犯之構成要件
    ，即被告等對於李國成之死亡，及告訴人戊○○之傷害是否有應注意能注意而疏
    於注意之情事，亦即被告等須有防止結果發生之注意義務，且該結果之發生，與
    行為人之欠缺注意，具有相當因果關係，始能令其等就該有預見可能性之結果負
    過失犯罪責。
  (三)查本件被告己○○、丁○○等並非勞工安全衛生法第二條第二項所規定之雇主，
    自無擔負該法第五條第一項第二款、第十四條第二項之注意義務，已如前述，惟
    璟豐行之負責人李國成於與其所僱用之勞工戊○○一起擔任鍋爐塑膠配管更換維
    修工作時，順聚公司亦分別指派該公司員工洪廷彰、張宸緯、陳金松及吳博丞在
    維修工地內，以電銲槍做成鐵架置在已更換之管線下以為支撐，並將鐵架固定在
    地上，重新做支撐管架之工程，順聚公司員工施工時，李國成則在二樓更換管線
    ，其各自施工，沒有互相聯繫，施工前亦未依勞工安全衛生法規定採取設置協議
    組織，並指定工程場所負責人擔任指揮及協調工作；工作之連繫與調整；工作場
    所之巡視；相關承攬事業間之安全衛生之指導及協助；其他為防止職業災害之必
    要項目等必要措施一情，除據告訴人戊○○指訴，並經證人即順聚公司員工乙○○、洪廷彰、張宸緯、陳金松及吳博丞等人證述稽詳（參九十一年度偵字第七一
    五號卷第一一五頁背面、第一三九頁、九十一年度偵字第一七三二七號卷第十頁
    至第十一頁，本院九十二年三月五日審判筆錄），雖上開證人亦證述稱：上午順
    聚公司之員工即已完工，下午均未有順聚公司員工施工等情，而證人丙○○於本
    院審理時亦證稱：若不是同時在那裡作業就不算共同作業，所以是以發生職業災
    害的時點來判斷等語（參本院九十二年三月五日審判筆錄），似認本件並非勞工
    安全衛生法第十八條所規定共同作業之情形，惟參酌卷附行政院勞工委員會九十
    年六月十八日（九○）台勞檢一字第○○二八三二五號函暨附件「加強勞工安全
    衛生法第十七條及第十八條檢查注意事項」三、作法(二)，所載：勞工安全衛生法
    第十六條規定承攬人亦應負雇主責任，並未規定原事業單位可免負雇主責任。原
    事業單位及承攬人所僱勞工於共同作業、具共同危險狀況下，如衛生安全防護未
    符合法令規定（如樓梯開口未設護欄具共同危險），即認定各該雇主均違反規定
    等語，及勞委會八十一年一月六日台八一勞安三字第三四一四四號函：「事業單
    位與承攬人、再承攬人分別僱用勞工於同一期間、同一工作場從事工作，不論施
    工期間長短或作業活動之場所是否經常出入，如有重疊部分，均屬同一期間或同
    一工作場所之範疇」所示意旨，應認被告等仍須負勞工安全衛生法第十七條、第
    十八條之注意義務無訛。
  (四)又被告等雖須負勞工安全衛生法第十七條、第十八條之注意義務，而被告等卻未
    盡該等事前告知或採取必要安全措施之注意義務之事實，除有證人乙○○證述在
    卷外（九十年度相字第一二○八號卷第六頁、九十一年度偵字第七一五號卷第一
    三九頁），並經行政院勞工委員會中區勞動檢查所認定：事業單位（即順聚公司
    ）於交付承攬時未事前告知承攬人有關工作環境、危害因素暨勞工安全衛生法有
    關安全衛生規定應採取之措施，違反勞工安全衛生法第十七條規定等情在案，有
    該所九十年八月二十一日台九十勞中檢製字第一○三六八三一號函附卷可稽（參
    九十一年度偵字第七一五號卷第一四五頁至第一四八頁），惟本件災害之發生原
    因，依台中縣消防局之火災調查報告書係認定：依「現場燃燒後狀況」分析，研
    判鹽酸槽ＴＶ－二附近應為最初起火點。本案起火原因不排除鹽酸槽內蓄積可燃
    性氣體，後為火源或不明狀況下而引爆，繼而擴大燃燒之可能性等語，有台中縣
    消防局火災調查報告書一份在卷足憑（參九十年度他字第二○三九號卷），然依
    行政院勞工委員會中區勞動檢查所卻認本件災害直接原因：係因更換聚丙烯舊管
    使用熱封機引燃管路殘留三氯化磷燃燒造成管路破裂鹽酸洩出致勞工戊○○受有
    化學性灼傷等情，亦有行政院勞工委員會中區勞動檢查所之災害初步報告書一份
    附卷可佐（參九十一年度偵字第七一五號卷第第一五二頁），則就本件災害發生
    之原因，上開二單位之鑑定結果已有不同，而經本院依職權檢附上開台中縣消防
    局火災調查報告書、行政院勞工委員會中區勞動檢查所之檢查報告及本院卷證影
    本送請中央警察大學就(一)本案鹽酸槽ＴＶ－一、ＴＶ－二及ＴＶ－三內有無可能
    蓄積可燃性氣體(二)本案聚丙烯管內有無可能殘留三氯化磷(三)本案火災發生之可能
    原因為何？前述台中縣消防局報告、行政院勞工委員會中區勞動檢查所之檢查報
    告是否正確等事項再行鑑定，其結果則謂：「二、根據台中縣消防局火災原因調
    查報告書第十頁所示之流程圖，ＴＶ－一、ＴＶ－二及ＴＶ－三均為將鹽酸氣吸
    收之鹽酸槽，而鹽酸非屬可燃性氣體且易溶於水中（５０. ６／１００ｍｌ），
    自無可能於此三槽內蓄積可燃性氣體，三、根據行政院勞委會中區勞動檢查所之
    調查，爆炸發生之主因為更換聚丙烯舊管引燃管路中殘留之三氯化磷，然經查閱
    相關資料，三氯化磷為一不燃性之液體，與水可激烈反應成鹽酸及亞磷酸，在火
    焰中亦可分解成鹽酸、磷酸及三氫化磷，而三氫化磷則有自燃之可能，本次火災
    係因更換石墨吸收塔之管線造成，然此管線內應為鹽酸氣，而非三氯化磷，即使
    有反應未完全之三氯化磷亦應屬微量，況且其具不燃性，故中區勞動檢查所之研
    判尚待進一步查證。四、依上所述，似乎不太可能爆炸，但現場有爆炸之事實，
    因此究係何位置、何物質、何種情形爆炸，應有進一步調查之必要」等語，亦推
    翻上開台中縣消防局及行政院勞委會中區勞動檢查所之鑑定，有該大學九十二年
    六月十七日校科字第○九二○○○二六八○號函附於本院卷可稽，綜合上開鑑定
    意見，可知本件災害之發生原因已難認定（本件現場亦不復存在），實難以此認
    定本件結果之發生與被告等上開注意義務之違反有何相當因果關係，況證人即台
    中縣消防局隊員甲○○亦於本院審理時到庭證述稱：我們也在懷疑到底什麼原因
    燒起來，整個製造過程中有無可能產生可燃性氣體我們不清楚，沒有辦法證明有
    可燃性的東西等語（本院九十二年三月二十四日審判筆錄），再依卷附資料亦難
    以認定確因被告等違反上開注意義務，因而導致本件災害之發生結果，則應認縱
    被告等已依該勞工安全衛生法第十七條、第十八條之規定盡該事前告知，及採取
    設置協議組織，並指定工程場所負責人擔任指揮及協調工作；工作之連繫與調整
    ；工作場所之巡視；相關承攬事業間之安全衛生之指導及協助；及其他為防止職
    業災害之必要項目等必要措施，仍未能避免發生本件災害發生之結果，是就該結
    果之避免性未獲得確信，依罪疑唯輕原則，應認被告二人尚不構成業務過失致人
    於死及業務過失傷害罪。
四、綜上所述，被告等並非勞工安全衛生法第二條第二項所規定之雇主，無須負第五
    條第一項第二款之注意義務，故難論以該法第三十一條第一項之罪責，且依公訴
    人所舉證據及本院調查所得，並無法證明被告等所違反之勞工安全衛生法第十七
    條、第十八條之注意義務與本件結果之發生有何相當因果關係，與過失犯之構成
    要件不合。此外，復查無其他積極證據足資認定被告己○○、丁○○有何公訴人
    所指之業務過失致人於死、業務過失傷害及勞工安全衛生法第三十一條第一項之
    犯行，本件不能證明被告二人犯罪，揆諸前開規定，自應諭知被告二人無罪之判
    決。
五、末查，依勞工安全衛生法第十六條之規定：事業單位以其事業招人承攬時，其承
    攬人就承攬部分負本法所定雇主之責任；原事業單位就職業災害補償仍應與承攬
    人員負連帶責任，是縱身為順聚公司公司負責人之被告己○○、順聚公司大甲廠
    廠長之被告丁○○二人不須就本件災害之發生負刑事上之責任，惟本件原事業單
    位即順聚公司是否有依上開規定就本件災害負民事上之賠償責任，則係另一問題
    ，附此敘明。
據上論斷，應依刑事訴訟法第三百零一條第一項，判決如主文。
中     華     民     國     九十二     年     七     月     二十三      日
                                臺灣臺中地方法院刑事第一庭
                                    法    官  郭  瑞  祥
右正本證明與原本無異。
如不服本判決，應於判決送達後十日內向本院提出上訴狀，上訴於臺灣高等法院臺中
分院（須附繕本）。
                                    書 記 官
中     華    民     國     九十二     年     七     月      二十三     日


司法院資訊處製作；財團法人民間司法改革基金會備份。
